臺灣臺中地方法院刑事判決
110年度易字第2339號
公  訴  人  臺灣臺中地方檢察署檢察官
被      告  詹文彬

                    籍設臺中市○○區○○路000號（臺中○    ○○○○○○○)

                    （現另案在法務部○○○○○○○○○○○執行中）
上列被告因恐嚇案件，經檢察官提起公訴（110年度偵緝字第958
號），被告於準備程序中就被訴事實為有罪之陳述，經告知簡式
審判程序之旨，並聽取當事人之意見後，經本院合議庭裁定由受
命法官獨任進行簡式審判程序，判決如下：
    主  文
丙○○成年人與少年共同犯恐嚇取財罪，累犯，處有期徒刑捌月。
    犯罪事實
一、丙○○（民國00年生）為成年人。因少年葉○毓（民國00年0月
    生，真實姓名年籍詳卷，業由本院少年法庭審理）與丁○○（
    79年10月生，起訴書誤載為少年，業經公訴檢察官當庭更正
    ）間存有人際糾紛，雙方與丙○○相約於98年5月10日下午3時
    許，在臺中市北區中正公園處理。詎丙○○竟與少年葉○毓共
    同意圖為自己不法之所有，基於恐嚇取財之犯意聯絡，丙○○
    對丁○○口出：3日內找出綽號「小琳」、「小豬」2人，不然
    就要拿出新臺幣（下同）30萬元，還要毆打丁○○等語，並徒
    手毆打丁○○之臉部（傷害部分未據告訴），以此加害身體、
    財產之方式，恐嚇丁○○簽立由少年葉○毓提供票據號碼：CH3
    88868、面額30萬元、背後並記載：「我因帶洪○○（按真實
    姓名詳卷）去賣淫，所以害他人心靈受傷，我願拿出三十萬
    元整，做（按應為「作」）為被害人的賠償 如有發生意外
    我會叫家人拿出這筆錢給洪○○」等文字之本票1張，致丁○○
    因而心生畏懼，當場在上開本票發票人欄簽名，並填載發票
    日，且於本票背面簽名。嗣經丁○○報警處理，始知悉上情。
二、案經臺中市政府警察局第二分局報告臺灣臺中地方檢察署檢
    察官偵查起訴。
    理  由
一、本案被告丙○○所犯，非死刑、無期徒刑、最輕本刑為3年以
    上有期徒刑之罪，或高等法院管轄第一審之案件，被告於本
    院準備程序中，就前揭被訴事實為有罪之陳述，經受命法官
    告以簡式審判程序之旨，並聽取被告及公訴人之意見後，本
    院認無不得或不宜改依簡式審判程序進行之處，爰依刑事訴
    訟法第273條之1第1項、第284條之1規定，經合議庭評議後
    ，裁定本案由受命法官獨任進行簡式審判程序，是本案之證
    據調查，依刑事訴訟法第273條之2規定，不受同法第159條
    第1項、第161條之2、第161條之3、第163條之1及第164條至
    第170條規定之限制，合先敘明。
二、認定犯罪事實所憑證據及理由：
    上開犯罪事實，業據被告於本院審理時坦承不諱（見本院卷
    第119、128、169頁），復有被告於偵查中之陳述在卷可稽〈
    見臺灣臺中地方檢察署（下稱臺中地檢署）110年度偵緝字
    第958號卷（下稱110偵緝958卷）第37至43頁〉，並有證人即
    被害人丁○○於警詢；證人少年葉○毓、少年陳○宏於警詢、偵
    查；證人少年鄧○宜於警詢時之證述在卷可證〈見臺中市政府
    警察局第二分局中分二警偵字第0980019949號卷（下稱警卷
    ）第1至10頁、臺中地檢署98年度偵字第20022號卷（下稱98
    偵20022卷）第8至10頁〉，且有臺中市政府警察局第二分局
    扣押筆錄、扣押物品目錄表、通聯調閱查詢單、上開本票正
    背面影本、中國醫藥大學附設醫院診斷證明書影本（見警卷
    第11至18頁、本院卷第79頁）、警員職務報告書（見98偵20
    022卷第4、5頁）附卷可憑，又有另案扣案之上開本票可資
    佐證。足認被告之自白與事實相符，堪以認定。本案事證明
    確，被告前揭犯行洵堪認定，應予依法論科。
三、論罪科刑：
  ㈠按行為後法律雖有修正，但其內容僅係形式上做文字之修正
    ，或僅係將法理明文化，或僅係易動法條項次時，因未涉及
    犯罪構成要件或處罰內容之變更，自非屬法律之變更，而無
    依刑法第2條第1項之規定予以比較新舊法之必要，惟修正後
    之內容如客觀上已涉及犯罪構成要件或處罰內容等實質上變
    更時，即屬法律之變更，而應依刑法第2條第1項之規定比較
    新舊法。查：
  ⒈按刑法第346條第1項原規定「意圖為自己或第三人不法之所
    有，以恐嚇使人將本人或第三人之物交付者，處6月以上、5
    年以下有期徒刑，得併科1千元以下罰金。 」，經總統於10
    8年12月25日修正公布為「意圖為自己或第三人不法之所有
    ，以恐嚇使人將本人或第三人之物交付者，處6月以上5年以
    下有期徒刑，得併科3萬元以下罰金。」，並自108年12月27
    日生效施行。而其中後段「6月以上、5年以下」修正為「6
    月以上5年以下」，僅係文字修正，並無有利、不利情形。
    且因上開條文於72年6月26日後並未修正，故於94年1月7日
    刑法修正施行後，所定罰金之貨幣單位為新臺幣，且其罰金
    數額依刑法施行法第1條之1第2項前段規定提高為30倍。本
    次修法僅係文字修正及將上開條文之罰金數額調整換算後予
    以明定，則適用法律之結果並無任何差異，是應逕予適用上
    開條文現行之規定，毋庸為新舊法之比較。
　⒉兒童及少年福利法已於92年5月28日制定公布，並於同年月30
    日生效，其第70條第1項前段規定：成年人教唆、幫助或利
    用兒童及少年犯罪或與之共同實施犯罪或故意對其犯罪者，
    加重其刑至2分之1。此項規定為少年事件處理法第85條第1
    項之特別規定，依後法優於前法，特別法優於普通法之法律
    適用原則，自應優先於少年事件處理法適用（最高法院97年
    度台上字第6878號判決參照）。而被告為上開行為後，「兒
    童及少年福利法」業於100年11月30日修正為「兒童及少年
    福利與權益保障法」，並修正全文，公布之，其中兒童及少
    年福利法第70條第1項修正為兒童及少年福利與權益保障法
    第112條第1項：「成年人教唆、幫助或利用兒童及少年犯罪
    或與之共同實施犯罪或故意對其犯罪者，加重其刑至2分之1
    。但各該罪就被害人係兒童及少年已定有特別處罰規定者，
    從其規定」，僅將兒童及少年福利法第70條第1項後段「不
    在此限」修改為「從其規定」，其餘文字內容並無二致，修
    正前後條文既僅係形式上做文字之修正及條次調整，自不生
    新舊法比較之問題，應逕適用裁判時之兒童及少年福利與權
    益保障法第112條第1項規定。
  ㈡次按刑法第304條之強制罪，係以強暴脅迫使人行無義務之事
    ，或妨害人行使權利而成立，此種妨害他人意思活動自由之
    行動，若已合於刑法上特別規定者，即應逕依各該規定論處
    ，而不再成立本罪。其行為除妨害人之意思活動自由外，顯
    然尚有不法所有意圖，應已構成刑法第346條第1項之恐嚇取
    財罪（最高法院81年度台非字第102號判決要旨可參）。復
    按以威嚇方法使人交付財物之強盜罪，與恐嚇罪之區別，係
    以對於被害人施用威嚇程度為標準。如其程度足以抑壓被害
    人之意思自由，至使不能抵抗而為財物之交付者，即屬強盜
    罪。否則，被害人之交付財物與否，儘有自由斟酌之餘地者
    ，即應成立恐嚇罪（最高法院30年度上字第668號判決要旨
    參照）。又按恐嚇罪與強盜罪之區別，前者係以將來之惡害
    通知被害人，使其生畏怖心，後者係以目前危害或施用強暴
    脅迫，至使不能抗拒，除在程度上不同外，尤應以被害人已
    否喪失意思自由為標準（最高法院91年度台上字第287號判
    決可供參照）。
  ㈢核被告所為，係犯刑法第346條第1項之恐嚇取財罪。而被害
    人丁○○為79年10月生，於98年5月10日為18歲，公訴意旨認
    丁○○於本案發生時僅17歲，為12歲以上未滿18歲之少年，而
    認被告犯兒童及少年福利與權益保障法第112條第1項前段、
    刑法第346條第1項之成年人故意對少年犯恐嚇取財罪嫌，尚
    有未洽，惟起訴之基本社會事實同一，且本院已告知被告變
    更後之罪名（見本院卷第164頁），對被告刑事辯護防禦權
    並不生不利影響，本院自仍應予審理，並依法變更起訴法條
    。
　㈣被告與少年葉○毓間就上開犯行，有犯意聯絡、行為分擔，為
    共同正犯。　　
　㈤按兒童及少年福利與權益保障法第112條第1項前段規定：「
    成年人教唆、幫助或利用兒童及少年犯罪或與之共同實施犯
    罪或故意對其犯罪者，加重其刑至2分之1。」，而按民法第
    12條規定：「滿20歲為成年」。被告於行為時係年滿20歲之
    成年人，而少年葉○毓為81年9月生，於本案行為時，係
　　12歲以上未滿18歲之少年，有其年籍資料在卷可查，而被告
    於本院審理時自陳：當時葉○毓看起來很年輕，我沒有跟她
    確認年紀，故我知道她可能未滿18歲等語（見本院卷第119
    頁），是被告係成年人與少年葉○毓共同犯恐嚇取財罪，應
    依兒童及少年福利與權益保障法第112條第1項前段之規定，
    加重其刑。
  ㈥按刑法第47條第1項有關累犯加重本刑部分，不生違反憲法一
    行為不二罰原則之問題。惟其不分情節，基於累犯者有其特
    別惡性及對刑罰反應力薄弱等立法理由，一律加重最低本刑
    ，於不符合刑法第59條所定要件之情形下，致生行為人所受
    之刑罰超過其所應負擔罪責之個案，其人身自由因此遭受過
    苛之侵害部分，對人民受憲法第8條保障之人身自由所為限
    制，不符憲法罪刑相當原則，牴觸憲法第23條比例原則。於
    此範圍內，有關機關應自本解釋公布之日起2年內，依本解
    釋意旨修正之。於修正前，為避免發生上述罪刑不相當之情
    形，法院就該個案應依本解釋意旨，裁量是否加重最低本刑
    ，司法院大法官會議釋字第775號解釋文參照。是法官應於
    個案量刑裁量時具體審認被告有無特別惡性及對刑罰反應力
    薄弱之情。查被告前因違反著作權法案件，經臺灣高等法院
    臺中分院以92年度上易字第1985號判決判處有期徒刑1年確
    定，於95年7月31日縮刑期滿執行完畢之情，有臺灣高等法
    院被告前案紀錄表在卷可稽，被告受有期徒刑執行完畢，5
    年以內故意再犯本案有期徒刑以上之罪，應依刑法第47條第
    1項規定，論以累犯；復參酌被告前案經判處有期徒刑，於
    執行完畢後仍未悔悟，又再犯本案犯行，足徵其有立法意旨
    所指之特別惡性及對刑罰反應力薄弱明確，爰依刑法第47條
    第1項規定及司法院大法官會議釋字第775號解釋文，加重其
    刑，且依法遞加重之。 
  ㈦爰審酌被告法治觀念薄弱，不思以理性方式溝通及處理事情
    ，竟以上開方式對被害人丁○○恐嚇取財，實屬可責，應予以
    相當之非難，並衡酌被告犯罪之動機、目的、手段、犯罪後
    坦承犯行，惟未與被害人丁○○和解或調解成立，亦未賠償被
    害人丁○○所受之損害，及被害人丁○○所受損害情形，暨上開
    本票業經少年葉○毓於98年5月11日提出交付與警扣案，且兼
    衡被告之教育智識程度、生活狀況（詳見本院卷第129頁）
    、素行品行等一切情狀，量處如主文所示之刑。
四、沒收部分：
　㈠被告本案行為後，刑法第38條於104年12月30日修正公布；同
    時增訂第38條之1，並依刑法施行法第10條之3第1項規定，
    自105年7月1日施行。而依修正施行後刑法第2條第2項規定
    「沒收、非拘束人身自由之保安處分適用裁判時之法律。」
    ，已明確規範有關沒收之法律適用，應適用裁判時法，無比
    較新舊法之問題。而依刑法第38條規定：「違禁物，不問屬
    於犯罪行為人與否，沒收之。供犯罪所用、犯罪預備之物或
    犯罪所生之物，屬於犯罪行為人者，得沒收之。但有特別規
    定者，依其規定。前項之物屬於犯罪行為人以外之自然人、
    法人或非法人團體，而無正當理由提供或取得者，得沒收之
    。但有特別規定者，依其規定。前2項之沒收，於全部或一
    部不能沒收或不宜執行沒收時，追徵其價額。」；刑法第38
    條之1規定：「犯罪所得，屬於犯罪行為人者，沒收之。但
    有特別規定者，依其規定。犯罪行為人以外之自然人、法人
    或非法人團體，因下列情形之一取得犯罪所得者，亦同：一
    、明知他人違法行為而取得。二、因他人違法行為而無償或
    以顯不相當之對價取得。三、犯罪行為人為他人實行違法行
    為，他人因而取得。前2項之沒收，於全部或一部不能沒收
    或不宜執行沒收時，追徵其價額。第1項及第2項之犯罪所得
    ，包括違法行為所得、其變得之物或財產上利益及其孳息。
    犯罪所得已實際合法發還被害人者，不予宣告沒收或追徵。
    」。另為符合比例原則，兼顧訴訟經濟，並考量義務沒收對
    於被沒收人之最低限度生活之影響，增訂第38條之2第2項之
    過苛調節條款，於宣告第38條、第38條之1之沒收或追徵在
    個案運用「有過苛之虞、欠缺刑法上之重要性、犯罪所得價
    值低微，或為維持受宣告人生活條件之必要者」，得不宣告
    或酌減之。
　㈡按「任何人都不得保有犯罪所得」為普世基本法律原則，犯
    罪所得之沒收、追繳或追徵，在於剝奪犯罪行為人之實際犯
    罪所得（原物或其替代價值利益），使其不能坐享犯罪之成
    果，以杜絕犯罪誘因，可謂對抗、防止經濟、貪瀆犯罪之重
    要刑事措施，性質上屬類似不當得利之衡平措施，著重所受
    利得之剝奪。然苟無犯罪所得，自不生利得剝奪之問題，固
    不待言，至二人以上共同犯罪，關於犯罪所得之沒收、追繳
    或追徵，倘個別成員並無犯罪所得，且與其他成員對於所得
    亦無事實上之共同處分權時，同無「利得」可資剝奪，特別
    在集團性或重大經濟、貪污犯罪，不法利得龐大，一概採取
    絕對連帶沒收、追繳或追徵，對未受利得之共同正犯顯失公
    平。有關共同正犯犯罪所得之沒收、追繳或追徵，本院採沒
    收或追徵應就各人所分得者為之之見解。又所謂各人「所分
    得」，係指各人「對犯罪所得有事實上之處分權限」，法院
    應視具體個案之實際情形而為認定：倘若共同正犯各成員內
    部間，對於不法利得分配明確時，固應依各人實際分配所得
    沒收；然若共同正犯成員對不法所得並無處分權限，其他成
    員亦無事實上之共同處分權限者，自不予諭知沒收；至共同
    正犯各成員對於不法利得享有共同處分權限時，則應負共同
    沒收之責。至於上揭共同正犯各成員有無犯罪所得、所得數
    額，係關於沒收、追繳或追徵標的犯罪所得範圍之認定，因
    非屬犯罪事實有無之認定，並不適用「嚴格證明法則」，無
    須證明至毫無合理懷疑之確信程度，應由事實審法院綜合卷
    證資料，依自由證明程序釋明其合理之依據以認定之（最高
    法院104年度台上字第3937號判決要旨參照）。是以犯罪所
    得之沒收、追徵，應就各人分受所得之數為沒收。
　㈢另案扣案之上開本票1張（正本附於本院98年度少護執字第64
    1號少年葉○毓妨害自由等卷），係少年葉○毓於98年5月11日
    提出交付與警扣案，有臺中市政府警察局第二分局扣押筆錄
    、扣押物品目錄表附卷可查（見警卷第11至13頁）。而觀諸
    卷內證據資料，尚無證據證明被告就本案已從中獲取任何報
    酬或不法利得，自無諭知沒收犯罪所得或追徵其價額之餘地
    。
據上論斷，應依刑事訴訟法第273條之1第1項、第299條第1項前
段、第300條，兒童及少年福利與權益保障法第112條第1項前段
，刑法第11條前段、第28條、第346條第1項、第47條第1項，刑
法施行法第1條之1第1項、第10條之3第1項，判決如主文。　
本案經檢察官甲○○提起公訴，檢察官乙○○到庭執行職務。
中　　華　　民　　國　　111 　年　　4 　　月　　28　　日
                  刑事第四庭    法  官  黃佳琪
以上正本證明與原本無異。
如不服本判決，應於送達判決後20日內向本院提出上訴書狀，並
應敘述具體理由；其未敘述上訴理由者，應於上訴期間屆滿後20
日內向本院補提理由書（均須按他造當事人之人數附繕本）「切
勿逕送上級法院」。
告訴人或被害人對於判決如有不服具備理由請求檢察官上訴者，
其上訴期間之計算係以檢察官收受判決正本之日期為準。
                                書記官  顏偉林
中　　華　　民　　國　　111 　年　　4 　　月　　28　　日

附錄論罪科刑法條：
中華民國刑法第346條
意圖為自己或第三人不法之所有，以恐嚇使人將本人或第三人之
物交付者，處6月以上5年以下有期徒刑，得併科3萬元以下罰金
。
以前項方法得財產上不法之利益或使第三人得之者，亦同。
前2項之未遂犯罰之。